ACORDAO-COMPLETO-2414045

ACÓRDÃO 11318/2020 ATA 36/2020 - SEGUNDA CÂMARA

VISTOS, relatados e discutidos estes atos de atos de concessão de pensão civil exarados Ministério da Saúde, 
ACORDAM os Ministros do Tribunal de Contas da União, reunidos em Sessão da Segunda Câmara, diante das razões expostas pelo Relator, em: 
9.1 considerar legais e ordenar o registro dos atos de Antonio Correa de Oliveira, Jose Richa, Paulo Rubem Goncalves Lisboa, Maria de Lourdes Rosa do Nascimento, Jose Carlos Loureiro Pinto, Jose Moreira da Silva, Paulo dos Santos Cardoso e João Vizinho, nos termos do art. 71, inciso III, da Constituição Federal, c/c art. 1º, inciso V, e art. 39, incisos I e II, da Lei 8.443/1992, e art. 260 do Regimento Interno do Tribunal de Contas da União; 
9.2 sobrestar, com fulcro no art. 47 da Resolução TCU 259/2014, a apreciação dos atos de concessão de pensões civis instituídas por Amauri Pinto Gouveia (CPF XXX.425.407-XX) e Adilson Magalhães de Oliveira (CPF XXX.910.267-XX) até o trâmite em julgado do ato decisório que ponha termo à Ação Direta de Inconstitucionalidade 5554/DF, em trâmite perante o Supremo Tribunal Federal sob a relatoria do Ministro Roberto Barroso;
9.3. determinar que a Sefip, em conjunto com a Consultoria-Jurídica do TCU, promova o acompanhamento sobre o deslinde da ADIN 55554/DF mencionada no item anterior; e
9.4. dar ciência deste Acórdão ao Ministério da Saúde, informando-lhe que o teor integral desta deliberação estará disponível no endereço eletrônico: www.tcu.gov.br/acordaos.

Atos de pensão civil.

Segunda Câmara

Ministério da Saúde (vinculador).

3. Interessados/Responsáveis:
3.1. Interessados: Jose Leonicio de Oliveira (XXX.151.817-XX); Maria Alice de Jesus Schone (XXX.588.807-XX); Marinete Gouvea da Silva (XXX.289.377-XX); Marlene Esteves Gouveia (XXX.610.337-XX); Natalina de Jesus dos Anjos Oliveira (XXX.849.387-XX); Nilda do Espirito Santo Vizinho (XXX.834.547-XX); Raquel de Oliveira Thederich (XXX.321.387-XX); Rosimarcia da Silva Loureiro (XXX.076.907-XX); Tania Maria da Silva Oliveira (XXX.465.347-XX); Thereza Regina Werneck Richa (XXX.908.347-XX).

13.1. Ministros presentes: Ana Arraes (Presidente), Augusto Nardes e Raimundo Carreiro (Relator).
13.2. Ministro-Substituto convocado: Augusto Sherman Cavalcanti.
13.3. Ministros-Substitutos presentes: Marcos Bemquerer Costa e André Luís de Carvalho.

Procuradoria-Geral da União x Presidente da República

RAIMUNDO CARREIRO

Trata-se de dez atos de concessão de pensão civil exarados pelo Ministério da Saúde e submetidos à apreciação do Tribunal de Contas da União para fins de registro.
2.	A Secretaria de Fiscalização de Pessoal (Sefip) , em instrução às peças 13 e 14, propôs considerar legais os atos e conceder-lhes registro, in verbis:
"INTRODUÇÃO
1.	Trata-se de atos de pensão civil, submetidos, para fins de registro, à apreciação do Tribunal de Contas da União (TCU) , de acordo com o art. 71, inciso III, da Constituição Federal.  Os atos foram cadastrados e disponibilizados ao TCU por intermédio do Sistema e-Pessoal, na forma do art. 2º e 4º da Instrução Normativa TCU 78/2018.
2.	Os atos desse processo pertencem às seguintes unidades:
2.1.	Unidade emissora: MINISTÉRIO DA SAÚDE (VINCULADOR) .
2.2.	Unidade cadastradora:  MINISTÉRIO DA SAÚDE (VINCULADOR) .
2.3.	Subunidade cadastradora: NÚCLEO ESTADUAL DO MINISTÉRIO DA SAÚDE NO RIO DE JANEIRO/NEMS/RJ.
EXAME TÉCNICO
Procedimentos aplicados
3.	Os procedimentos para exame, apreciação e registro de atos de pessoal encontram-se estabelecidos na Instrução Normativa TCU 78/2018 e na Resolução TCU 206/2007. Essas normas dispõem que os atos de pessoal disponibilizados por meio do e-Pessoal devem ser submetidos previamente a críticas automatizadas, com base em parâmetros predefinidos.
4.	As críticas das informações cadastradas na etapa de coleta do ato foram elaboradas e validadas levando-se em conta as peculiaridades de cada ato. Os itens verificados nessa etapa são inerentes a dados cadastrais, fundamentos legais, mapa de tempo, ficha financeira, assim como eventuais ocorrências de acumulação. Trata-se de verificações abrangentes, minuciosas e precisas e sem a necessidade de ação humana e, portanto, menos suscetível a falhas. As críticas aplicadas estão discriminadas no sistema, no Menu e-Pessoal, opção "Crítica", que podem ser acessadas mediante concessão de perfil específico a servidores do TCU responsáveis pela análise.
5.	Além das críticas automatizadas, há verificação humana adicional no caso de haver alertas do sistema ou informações não formatadas, como esclarecimentos do gestor ou do controle interno.  
6.	As críticas também consideram os registros do Sistema Integrado de Administração de Recursos Humanos (Siape) . O Siape disponibiliza informações atualizadas sobre as parcelas que integram os proventos, diferentemente, portanto, do e-Pessoal, que informa as parcelas no momento do registro do ato. 
7.	Essa confrontação com o Siape fornece uma visão atual e verdadeira da situação, o que permite descaracterizar irregularidades e inconsistências que, embora constantes do e-Pessoal, já foram corrigidas.
8.	As verificações detectadas nos atos encontram-se discriminadas na aba de pendências de cada ato no sistema e-Pessoal, bem como nos espelhos dos atos contemplados por esta instrução.
Exame das Constatações
9.	Ato: 9102/2018 - Interessado: AMAURI PINTO GOUVEIA - CPF: XXX.425.407-XX
9.1.	Beneficiário: MARLENE ESTEVES GOUVEIA - CPF: XXX.610.337-XX - Cônjuge
9.2.	Parecer do Controle Interno: considerar o ato Legal.
9.3.	Por intermédio de análises realizadas por esta Unidade Técnica no presente ato, não se constatou irregularidade que obste a chancela pela legalidade.
9.4.	Encaminhamento do ato: 
9.4.1.	Considerar LEGAL e conceder registro do ato de AMAURI PINTO GOUVEIA. 
10.	Ato: 19678/2018 - Interessado: ADILSON MAGALHAES DE OLIVEIRA - CPF: XXX.910.267-XX
10.1.	Beneficiário: TANIA MARIA DA SILVA OLIVEIRA - CPF: XXX.465.347-XX - Cônjuge
10.2.	Parecer do Controle Interno: considerar o ato Legal.
10.3.	Por intermédio de análises realizadas por esta Unidade Técnica no presente ato, não se constatou irregularidade que obste a chancela pela legalidade.
10.4.	Encaminhamento do ato: 
10.4.1.	Considerar LEGAL e conceder registro do ato de ADILSON MAGALHAES DE OLIVEIRA. 
11.	Ato: 19979/2018 - Interessado: PAULO DOS SANTOS CARDOSO - CPF: XXX.294.207-XX
11.1.	Beneficiário: MARIA ALICE DE JESUS SCHONE - CPF: XXX.588.807-XX - Companheiro (a) 
11.2.	Parecer do Controle Interno: considerar o ato Legal.
11.3.	Por intermédio de análises realizadas por esta Unidade Técnica no presente ato, não se constatou irregularidade que obste a chancela pela legalidade.
11.4.	Encaminhamento do ato: 
11.4.1.	Considerar LEGAL e conceder registro do ato de PAULO DOS SANTOS CARDOSO. 
12.	Ato: 20032/2018 - Interessado: JOSE RICHA - CPF: XXX.003.987-XX
12.1.	Beneficiário: THEREZA REGINA WERNECK RICHA - CPF: XXX.908.347-XX - Cônjuge
12.2.	Parecer do Controle Interno: considerar o ato Legal.
12.3.	Por intermédio de análises realizadas por esta Unidade Técnica no presente ato, não se constatou irregularidade que obste a chancela pela legalidade.
12.4.	Encaminhamento do ato: 
12.4.1.	Considerar LEGAL e conceder registro do ato de JOSE RICHA. 
13.	Ato: 20178/2018 - Interessado: MARIA DE LOURDES ROSA DO NASCIMENTO - CPF: XXX.364.447-XX
13.1.	Beneficiário: JOSE LEONICIO DE OLIVEIRA - CPF: XXX.151.817-XX - Companheiro (a) 
13.2.	Parecer do Controle Interno: considerar o ato Legal.
13.3.	Por intermédio de análises realizadas por esta Unidade Técnica no presente ato, não se constatou irregularidade que obste a chancela pela legalidade.
13.4.	Encaminhamento do ato: 
13.4.1.	Considerar LEGAL e conceder registro do ato de MARIA DE LOURDES ROSA DO NASCIMENTO. 
14.	Ato: 32254/2018 - Interessado: PAULO RUBEM GONCALVES LISBOA - CPF: XXX.990.567-XX
14.1.	Beneficiário: RAQUEL DE OLIVEIRA THEDERICH - CPF: XXX.321.387-XX - Companheiro (a) 
14.2.	Parecer do Controle Interno: considerar o ato Legal.
14.3.	Por intermédio de análises realizadas por esta Unidade Técnica no presente ato, não se constatou irregularidade que obste a chancela pela legalidade.
14.4.	Encaminhamento do ato: 
14.4.1.	Considerar LEGAL e conceder registro do ato de PAULO RUBEM GONCALVES LISBOA. 
15.	Ato: 42100/2018 - Interessado: ANTONIO CORREA DE OLIVEIRA - CPF: XXX.092.157-XX
15.1.	Beneficiário: NATALINA DE JESUS DOS ANJOS OLIVEIRA - CPF: XXX.849.387-XX - Cônjuge
15.2.	Parecer do Controle Interno: considerar o ato Legal.
15.3.	Por intermédio de análises realizadas por esta Unidade Técnica no presente ato, não se constatou irregularidade que obste a chancela pela legalidade.
15.4.	Encaminhamento do ato: 
15.4.1.	Considerar LEGAL e conceder registro do ato de ANTONIO CORREA DE OLIVEIRA. 
16.	Ato: 43947/2018 - Interessado: JOAO VIZINHO - CPF: XXX.304.747-XX
16.1.	Beneficiário: NILDA DO ESPIRITO SANTO VIZINHO - CPF: XXX.834.547-XX - Cônjuge
16.2.	Parecer do Controle Interno: considerar o ato Legal.
16.3.	Por intermédio de análises realizadas por esta Unidade Técnica no presente ato, não se constatou irregularidade que obste a chancela pela legalidade.
16.4.	Encaminhamento do ato: 
16.4.1.	Considerar LEGAL e conceder registro do ato de JOAO VIZINHO. 
17.	Ato: 44218/2018 - Interessado: JOSE CARLOS LOUREIRO PINTO - CPF: XXX.286.897-XX
17.1.	Beneficiário: ROSIMARCIA DA SILVA LOUREIRO - CPF: XXX.076.907-XX - Cônjuge
17.2.	Parecer do Controle Interno: considerar o ato Legal.
17.3.	Por intermédio de análises realizadas por esta Unidade Técnica no presente ato, não se constatou irregularidade que obste a chancela pela legalidade.
17.4.	Encaminhamento do ato: 
17.4.1.	Considerar LEGAL e conceder registro do ato de JOSE CARLOS LOUREIRO PINTO. 
18.	Ato: 48621/2018 - Interessado: JOSE MOREIRA DA SILVA - CPF: XXX.772.357-XX
18.1.	Beneficiário: MARINETE GOUVEA DA SILVA - CPF: XXX.289.377-XX - Cônjuge
18.2.	Parecer do Controle Interno: considerar o ato Legal.
18.3.	Por intermédio de análises realizadas por esta Unidade Técnica no presente ato, não se constatou irregularidade que obste a chancela pela legalidade.
18.4.	Encaminhamento do ato: 
18.4.1.	Considerar LEGAL e conceder registro do ato de JOSE MOREIRA DA SILVA. 
CONCLUSÃO
19.	A abrangência e a profundidade das verificações levadas a efeito fundamentam convicção de que os atos 42100/2018, 20032/2018, 32254/2018, 19678/2018, 20178/2018, 44218/2018, 48621/2018, 19979/2018, 43947/2018 e 9102/2018 podem ser apreciados pela legalidade, em razão de não terem sido encontradas irregularidades nos atos, de acordo com o item Exame das Constatações desta instrução.
PROPOSTA DE ENCAMINHAMENTO
20.	Ante o exposto, com fundamento no art. 71, inciso III, da Constituição Federal, no art. 1º, inciso V, e art. 39, incisos I e II, da Lei 8.443/1992, no art. 260 do Regimento Interno do Tribunal de Contas da União, propõe-se: 
20.1.	Considerar  LEGAIS e conceder o registro dos atos de ANTONIO CORREA DE OLIVEIRA, JOSE RICHA, PAULO RUBEM GONCALVES LISBOA, ADILSON MAGALHAES DE OLIVEIRA, MARIA DE LOURDES ROSA DO NASCIMENTO, JOSE CARLOS LOUREIRO PINTO, JOSE MOREIRA DA SILVA, PAULO DOS SANTOS CARDOSO, JOAO VIZINHO e AMAURI PINTO GOUVEIA."
3.	Por seu turno, o Ministério Público junto ao TCU, em parecer da lavra da Procuradora-Geral, Dra. Cristina Machado da Costa e Silva, peça 16, pronunciou-se parcialmente divergente da unidade técnica, in verbis:
	"Esta representante do Ministério Público de Contas coloca-se de acordo com a proposta alvitrada pela Secretaria de Fiscalização de Pessoal - Sefip, constante de peças n.ºs 13 e 14, pela legalidade e registro dos atos de pensões civis deferidos pelo Ministério da Saúde, exceto em relação às concessões instituídas pelos ex-servidores Amauri Pinto Gouveia e Adilson Magalhães de Oliveira.
	2. Em relação aos atos de peças n.ºs 2 e 3, relativos às pensões civis deixadas por Amauri Pinto Gouveia (CPF n.º XXX.425.407-XX) e Adilson Magalhães de Oliveira (CPF n.º XXX.910.267-XX) , ocupantes do cargo de agente de combate a endemias/saúde pública, decorrente de transformação de emprego em cargo público estatutário, por força da Lei n.º 13.026/2014, sem a realização de concurso público, opinamos pelo sobrestamento da apreciação das concessões em questão até o trânsito em julgado da ADIn n.º 5.554/DF, em curso no Supremo Tribunal Federal, na qual se questiona a constitucionalidade das transformações de cargos promovidas pela lei federal retro citada e cujo parecer da Procuradoria-Geral da República é pela procedência da ação (peça n.º 15) ."
4.	É o relatório.

não há

Procuradora-Geral Cristina Machado da Costa e Silva.

PENSÃO CIVIL. MINISTÉRIO DA SAÚDE. PROPOSTA DA SEFIP PARA CONSIDERAR LEGAIS OS ATOS E CONCEDER-LHES REGISTRO. PARECER DO MINISTÉRIO PÚBLICO COM PARCIAL DIVERGÊNCIA PARA SOBRESTAR A APRECIAÇÃO DOS ATOS QUE RESULTARAM DE TRANSFORMAÇÃO DE CARGOS ATÉ EXAME DA QUESTÃO PELO SUPREMO TRIBUNAL FEDERAL. ACOLHIMENTO DO PARECER MINISTERIAL. LEGALIDADE DE PARTE DOS ATOS E SOBRESTAMENTO DOS DEMAIS. CONCESSÃO DE REGISTROS. DETERMINAÇÃO PARA ACOMPANHAMENTO DO DESLINDE DAS AÇÕES JUDICIAIS JUNTO AO STF.

PENSÃO CIVIL (PCIV)

Secretaria de Fiscalização de Pessoal (SEFIP).

Relato o presente processo em razão de sorteio realizado nos termos do art. 13 da Resolução-TCU 175/2005.
2.	Conforme assentado no relatório precedente, trata-se de dez atos de concessão de pensão civil exarados pelo Ministério da Saúde e submetidos à apreciação do Tribunal de Contas da União para fins de registro.
3.	A Secretaria de Fiscalização de Pessoal (Sefip) , em instrução às peças 13 e 14, propôs considerar legais os atos e conceder-lhes registro.  
4.	Por seu turno, o Ministério Público junto ao TCU, representado pelo Procuradora-Geral,       Dra. Cristina Machado da Costa e Silva, em parecer à peça 16, divergiu parcialmente da unidade técnica para opinar pelo sobrestamento da apreciação das concessões referentes às pensões constituídas pelos Senhores Amauri Pinto Gouveia (CPF 176.425.407-44) e Adilson Magalhães de Oliveira               (CPF 518.910.267-04) . Quanto aos demais atos, o MP/TCU anuiu à proposta da Sefip de considerá-los legais.
5.	Razão assiste ao Parquet. Vejamos.
6.	As pensões constituídas por Amauri Pinto Gouveia e Adilson Magalhães de Oliveira deram-se no "cargo de agente de combate a endemias/saúde pública, decorrente de transformação de emprego em cargo público estatutário, por força da Lei n.º 13.026/2014, sem a realização de concurso público", conforme destacado pela Procuradora-Geral do MP/TCU.
7.	Os dispositivos da Lei 13.026/2014 que deram ensejo à aludida transformação de cargos sem a realização de concurso público são objeto da Ação Direta de Inconstitucionalidade 5554, em trâmite perante o Supremo Tribunal Federal, sob a relatoria do Ministro Roberto Barroso.
8.	Posto isso, é salutar sobrestar a apreciação dos dois atos referentes às pensões constituídas por Amauri Pinto Gouveia e Adilson Magalhães de Oliveira até o trânsito em julgado da referida ADI 5554, sem prejuízo de emitir determinação à unidade técnica, conjuntamente com a Consultoria Jurídica do Tribunal, para que acompanhem a decisão de mérito que vier a ser proferida pelo STF para adoção das providências legais cabíveis.
9.	Quanto aos demais atos, considero-os legais e concedo-lhes registro.
10.	Ante o exposto, acolho o parecer do Ministério Público junto ao TCU e VOTO no sentido de que seja adotado o Acórdão que ora submeto a este Colegiado.
TCU, Sala das Sessões Ministro Luciano Brandão Alves de Souza, em 13 de outubro de 2020.
RAIMUNDO CARREIRO 
Relator